臺灣臺北地方法院刑事判決　　　　　　　　　　　　八十八年度訴字第一四二八號
　　公　訴　人　臺灣臺北地方法院檢察署檢察官
　　被　　　告　甲○○
　　指定辯護人　本院
右列被告因偽造有價證券案件，經檢察官提起公訴（八十八年度偵字第四六四三號）
，本院判決如左：
    主  文
甲○○連續意圖供行使之用，而偽造有價證券，累犯，處有期徒刑參年肆月。
扣案如附表壹所示偽造之支票參紙均沒收。
    事  實
一、甲○○前因侵佔案件，經臺灣高等法院於八十年九月十九日，以八十年度上訴字
    第一九四五號判處有期徒刑一年八月，八十一年十月十五日經最高法院以八十一
    年度台上字第五一五四號判決上訴駁回確定，八十三年一月二十八日縮短刑期假
    釋出監，八十三年七月十七日縮刑期滿執行完畢。仍不知悔改，於與丙○○合夥
    經營複合式有限公司（設台北市○○街一七五號，以下簡稱複合式公司）期間，
    明知丙○○僅同意授權其請領並簽發：(一)聯邦商業銀行仁愛分行（以下簡稱聯邦
    仁愛分行）五三二之八號帳戶，(二)台北市第九信用合作社安和分社（以下簡稱九
    信安和分社）一一─０三四九二０─０號帳戶支票，用以支付複合式公司貨款，
    並要求甲○○於簽發支票前，應將公司帳目先交丙○○核閱，票款亦由甲○○負
    責調度。詎甲○○竟利用持有丙○○前開帳戶空白支票及簽發票據所用印章之機
    會，基於意圖供行使之用及意圖為自己不法所有之概括犯意，於八十七年十月前
    後，逾越丙○○之授權範圍，自行在前址複合式公司內，先後盜用丙○○印章，
    偽造其印文，連續簽發如附表壹所示之支票三紙並背書後，供作擔保持向他人借
    款而行使之，使其借款對象，誤信支票之真正，因而陷於錯誤，交付款項予甲○○。嗣因複合式公司於八十七年十二月二十三日間結束營業，右揭支票於同年月
    二十八日經存入乙○○之中國信託商業銀行蘆洲分行（以下簡稱中國信託蘆洲分
    行），第三０三─五三─一七七七六─０─六號帳戶託收，並於同年月二十九日
    因存款不足退票後，由執票人持向丙○○追索債務，丙○○始悉前情。
二、案經丙○○訴由臺灣臺北地方法院檢察署檢察官偵查起訴。
    理  由
一、訊據被告甲○○固供承使用其持有中之告訴人丙○○空白支票及印章，簽發如附
    表壹所示之支票三紙，並於支票背面簽名後，持向第三人調借款項，惟否認有何
    偽造支票犯行；辯稱右揭支票係經丙○○同意，由被告簽發完成後，共同持向第
    三人借款新台幣（以下同）二十萬元，連同既有現金一萬元，合計二十一萬元支
    付複合式公司八十七年十一月份之房屋租金云云。
二、經查，被告以票據信用欠佳，無法開立支票帳戶為由，向丙○○借取(一)聯邦仁愛
    分行第五三二之八號、(二)九信安和分社第一一─０三四九二０─０號支票存款帳
    戶及留存印鑑（即票據用章），約定供做複合式公司貨款業務使用，並由被告負
    責票款之調度；其間被告於八十七年十月前後，簽發如附表壹所示支票三紙，迄
    八十七年十二月二十三日間複合式公司結束營業，前開支票亦因存款不足退票之
    事實，業據被告供明在卷，核與丙○○指訴情節相符，並有附表壹所示支票及退
    票理由單等件附卷可稽。是於丙○○同意被告以其名義簽發支票，供複合式公司
    貨款業務使用之情形下，本件所應審究者，即為被告有無逾越前開授權範圍，擅
    自使用丙○○印章，以其名義簽發支票之情形。蓋逾越授權範圍，以他人名義擅
    自簽發支票者，即與未經委任，擅權制作者無異，均屬無權簽發制作之人，應負
    偽造有價證券罪責（最高法院七十二年度台上字第七一一二號判例參照）。
三、查複合式公司與乙○○間並無業務往來，而附表壹所示三紙支票均係於八十七年
    十二月二十八日存入乙○○之中國信託蘆洲分行第三０三─五三─一七七七六─
    ０─六號帳戶託收，並於同年月二十九日因存款不足退票，業據乙○○陳明在卷
    ，並有支票、退票理由單及中國信託蘆洲分行九十年五月九日中信銀（蘆）字第
    九０三０三二０二四號函（附乙○○帳戶歷史交易查詢報表、提出交換票據搜尋
    資料）等件附卷可稽。被告雖辯稱前開支票係於八十七年十月下旬同時簽發，並
    與丙○○共同持向一名李姓男子（真實姓名、年籍均不詳）借款二十萬元用以支
    付十一月份之房屋租金云云，然此業據丙○○否認在卷。核附表壹編號一支票所
    載發票日為八十七年十月六日，係在被告所辯之簽發及交付支票日期（八十七年
    十月下旬）之前，與一般填載未到日期，用作還款期限之交易常情有違；更與被
    告所辯：「（借款人）同意我們分三期按票載日期還款」云云（見本院九十一年
    三月五日筆錄）相違。蓋依被告所辯，其於八十七年十月下旬始行簽發支票借款
    ，何來約定八十七年十月六日預先還款之可能？況該三紙支票，同以丙○○為發
    票人，其信用基礎相同，惟付款人卻分別為九信安和分社（二張）及聯邦仁愛分
    行（一張），其中九信安和分社之支票票號各為BH0000000、BH0000000，差距達
    五十號，亦與一般接續開立同一帳戶且票號相連之支票常情不符；遑論各該支票
    之面額及發票日期均非相同，又無固定間隔之脈絡可尋，更與一般同時簽發分期
    清償之情形有違。益證該三紙支票確為先後分次製作，而非同時簽發使用。被告
    辯稱同時簽發用以調取現金支付十一月份房租云云，顯不足採。
四、又查，被告負責匯入款項供右揭帳戶之票據兌現，並經手匯款給付租金等流程，
    業據其供明在卷，並與丙○○指訴情節相符（見偵查卷第九十六頁背面），顯見
    被告有管理複合式公司資金之實，惟其於：(一)八十七年十月六日即附表壹編號一
    支票所載發票日，在丙○○之聯邦仁愛分行同一帳戶內，僅存入六萬二千元，供
    其他三紙支票（面額各一萬七千五百三十九元、一萬八千四百元、二萬五千九百
    五十七元，合計六萬一千八百九十六元）提示兌現，卻無相當於附表壹編號一面
    額（十萬元）之款項以供提領，有聯邦仁愛分行九十一年一月八日（九一）聯仁
    發字第一號函（附支票存款帳戶往來明細）在卷可憑。(二)八十七年十月二十日即
    附表壹編號二支票原記載之發票日，在丙○○之九信安和分社帳戶內，亦有存入
    四千五百元，供其他支票（面額四千三百九十五元）提示兌現，卻無相當於附表
    壹編號二面額（四萬元）之款項可供該支票提領。(三)八十七年十一月五日即附表
    壹編號三支票發票日，在丙○○之九信安和一帳戶內，有存入款項八萬四千元，
    供其他四紙支票（面額一萬七千六百元、二萬六千四百元、一萬七千六百元、二
    萬二千四百元，合計八萬四千元）提示兌現，而無相當於附表壹編號二面額（四
    萬元）之款項可供該支票提領。(四)八十七年十一月十二日即附表壹編號二經變更
    記載後之發票日，在丙○○之九信安和分社一帳戶內，則無相當之款項存入以供
    提領；有九信九十一年一月三日北市九信社業字第０一０號書函（附往來明細表
    ）附卷可稽。足認被告對附表壹所示三紙支票之處理方式及流程，均與複合式公
    司之貨款票據有異；若謂同經丙○○授權簽發，且供複合式公司業務使用，殆無
    為此不同處置之必要。因認丙○○指訴被告未經同意授權，擅自簽發該三紙支票
    對外借款等語，堪予採信；被告辯稱已獲丙○○同意而簽發支票持以借款云云，
    為不足採。
五、按行使偽造有價證券，除直接用以取得票面金額之對價，不另論以詐欺罪外，凡
    以該證券間接作為借款之擔保者，其詐借款項即為行使有價證券以外之另一行為
    。是核被告違反授權約定，擅自偽造如附表壹所示之有價證券供作擔保而向他人
    借款，所為係犯刑法第二百零一條第一項、第三百三十九條第一項之罪，公訴人
    漏未論以刑法第三百三十九條第一項之詐欺取財罪，容有未洽，併此敘明。至於
    被告盜用丙○○印章而偽造其印文之行為，為偽造有價證券之部分行為；其偽造
    有價證券後持以行使之低度行為則為偽造之高度行為所吸收，均不另論罪。又被
    告所犯前開二罪間，互有方法結果之牽連關係，應從一重之偽造有價證券罪處斷
    ；其前後三次偽造有價證券，時間緊接，且犯罪構成要件相同，顯係基於概括犯
    意反覆為之，應以連續犯之規定論以一罪並依法加重其刑。末查被告前因侵佔案
    件，經臺灣高等法院於八十年九月十九日，以八十年度上訴字第一九四五號判處
    有期徒刑一年八月，八十一年十月十五日經最高法院以八十一年度台上字第五一
    五四號判決上訴駁回確定，八十三年一月二十八日縮短刑期假釋出監，八十三年
    七月十七日縮刑期滿執行完畢，有臺灣高等法院檢察署刑案紀錄簡覆表在卷可憑
    ，其於五年內再犯本件有期徒刑以上之罪，為累犯，應依法遞加重其刑。爰審酌
    被告素行及其利用與丙○○間之合夥授權關係而犯本罪，偽造支票面額計二十萬
    元，迄未負擔處理相關債務，並否認犯罪，未見悔意等一切情狀，量處如主文所
    示之刑。扣案如附表壹所示之支票三紙，為偽造之有價證券，併予宣告沒收。
六、公訴意旨另認被告未經丙○○同意，基於同前之偽造有價證券概括犯意，擅自簽
    發如附表貳、參所示之支票交付廠商作為貨款之用，亦涉有偽造有價證券罪部分
    ：
  (一)公訴人認被告簽發附表貳、參所示支票，亦涉有偽造有價證券犯行，主要係以：
    (1)丙○○指述其於八十七年十月、十一月間已向被告表示要退出經營，並於同年
    十二月二十三日正式離職，對附表貳所示支票之簽發情形，全然不知；(2)證人丁○○指證於八十七年八月間，曾聽到丙○○要求被告於使用支票前必須先行告知
    ；(3)附表貳之支票到期日多在八十七年十二月二十五日至三十一日間，即丙○○
    離開複合式公司之後為主要論據。
  (二)查附表貳所示支票均為複合式公司與廠商信喜實業股份有限公司（以下稱信喜公
    司）、新新人類股份有限公司（以下稱新新人類公司）、亞細亞塑膠工業有限公
    司（以下稱亞細亞公司）、掬康行銷股份有限公司（掬水軒食品股份有限公司─
    以下稱掬水軒公司之關係企業）、勇鴻企業有限公司、久喜實業股份有限公司（
    以下稱久喜公司）、康國行銷股份有限公司（以下稱康國公司）、祥榮百貨有限
    公司、有年有限公司（以下稱有年公司）、勝祺興業有限公司（轉交正勝產業股
    份有限公司─以下稱正勝公司提示）、味丹企業股份有限公司（以下稱味丹公司
    ）、維力食品工業股份有限公司（以下稱維力公司）、聯運股份有限公司（以下
    稱聯運公司）、愛之味股份有限公司業務往來之用，有各該提示銀行：合作金庫
    銀行佳里分行、誠泰商業銀行松山分行、世華聯合商業銀行台北分行、台北銀行
    內湖分行、臺灣中小企業銀行劍潭分行、第一商業銀行民權分行、合作金庫銀行
    汐止分行及嘉義分行、台北銀行民生分行、第一商業銀行西三重分行、大安商業
    銀行南京東路分行、彰化銀行清水分行、合作金庫銀行南投分行、華南銀行公館
    分行；及提示人：信喜公司、掬水軒公司、正勝公司、聯運公司函文資料可憑。
    並經丙○○於本院審理時自承與信喜公司、亞細亞公司、掬康公司、久喜公司、
    康國公司、有年公司、聯運公司、新新人類公司、味丹公司間互有業務往來等語
    在卷。又其中BH0000000、0000000號支票為亞細亞公司於八十七年十一月二十五
    日存入誠泰銀行松山分行託收，BH 0000000號支票為掬水軒公司收取複合式公司
    之八十八年十月貨款，BH0000000號支票為康國公司於八十七年十二月二日存入
    第一銀行民權分行託收，BH0000000、0000000、0000000、0000000號支票為愛之
    味公司依序於八十七年十一月二十七日、八十七年十一月二十六日、八十七年十
    二月十四日、八十七年十二月十四日存入合作金庫託收，BH0000000號支票為勝
    祺公司於八十七年十月十七日交付正勝公司作為貨款使用之客票，BH0000000、
    0000000分別為王瑞隆、味丹公司於八十七年十二月十四日、八十七年十二月三
    日存入彰化銀行清水分行託收，BH0000000號支票為維力公司於八十七年十二月
    四日存入合作金庫南投分行託收，BH0000000號支票為聯運公司於八十七年十二
    月八日存入華南商業銀行公館分行託收，有誠泰銀行松山分行、掬水軒公司、第
    一銀行民權分行、合作金庫汐止分行、正勝公司、彰化銀行清水分行、合作金庫
    南投分行、華南銀行公館分行函在卷可憑，其託收即交付票據日期，確在複合式
    公司營業期間。參以一般商店進貨時，與供應商間多有月結開票或現金折價之習
    慣，本件複合式公司與供貨商聯運公司間，亦訂有「月結四十五天」之收款約定
    ，有切結書一件附於聯運公司九十一年一月二十九日函可憑；丙○○並自承被告
    交其核對之貨款支票，票期多為一個月等語（見本院九十年十二月十八日筆錄）
    。因認被告辯稱各該支票均為複合式公司結束營業前，簽發作為支付貨款之用等
    語，堪予採信。
  (三)次查，丙○○雖於指訴其於八十七年十月、十一月間即向被告表示退出經營之意
    ，並要求被告交還支票、印章，停止簽發支票等語。惟其自承於八十七年十月間
    發現甲○○大量訂購可樂、泡麵、飲料等貨品，並曾詢問原因而未獲回覆，嗣於
    同年十一月間向甲○○表示有意離開複合式公司，至八十七年十二月二十三日始
    正式離職（見偵查卷第五十二項背面、第五十三頁）；且於八十七年十月間，尚
    有請領支票交付被告使用之記錄，亦有九信及聯邦銀行函附票據使用狀況查詢單
    及領票記錄可考。足證丙○○對於複合式公司在八十七年十二月二十三日結束營
    業前之進貨情形仍有接觸，並至少在八十七年十月十三日向聯邦銀行請領支票交
    付被告使用時，仍有同意並授權被告使用支票之積極行為。公訴人以支票所載發
    票日多在八十七年十二月二十五日至三十一日間，認丙○○離職後無從得知公司
    財力及營運狀況，不可能同意被告繼續簽發支票，推論被告擅自簽發而偽造附表
    貳所示之支票，容有誤會。
  (四)證人丁○○雖於本院審理時證述曾受丙○○之託，於八十七年九月間向被告索回
    丙○○之聯邦銀行支票及印章；且被告僅於第一次開票時，依約將帳目及票據資
    料交付丙○○核對，其餘各次均自行開票使用云云（見本院九十一年一月二十九
    日筆錄）。然查被告於九信及聯邦銀行之支票帳戶中，於八十七年十月、十一月
    均有領用記錄，有九信及聯邦銀行函附使用狀況及領票記錄可考；丙○○並自承
    於八十七年十月十三日尚有請領支票交被告使用等情（見本院九十一年一月二十
    七日筆錄）。若謂被告始終未依約定交付帳目及相關資料，並於丙○○八十七年
    九月間表示收回之意後，仍逾越授權範圍，擅自簽發支票使用，丙○○焉有繼續
    請領支票交被告之可能？因認丁○○前開證詞，核與常情不符，亦難採信。
  (五)末查，被告以丙○○名義簽發支票，作為複合式公司貨款給付時，係單純提供廠
    商出貨單據及已簽發完成之支票供其核對，並無其他對帳或簽發支票記錄可供查
    證，此據丙○○陳明在卷（見本院九十年十二月十八日筆錄）。是本件既無其他
    證據可供認定附表貳支票是否異於正常流程，未經過丙○○審視核對；即無其他
    積極證據足證被告於複合式公司營業期間內，所簽發之貨款支票，有何逾越授權
    之情形。至於附表參編號一支票號碼BH0000000號支票查無退票及提示資料，有
    九信九十一年一月三日北市九信社業字第０一０號書函可憑，亦無證據證明被
    告有何偽造犯行。惟因公訴人認此均與右揭論罪科刑之偽造有價證券部分，具有
    連續犯之裁判上一罪關係，故不另為無罪之諭知。
  (六)另附表參編號二、三支票，與附表壹編號二、三相同，係被告持作借款擔保之用
    ，已同前述，公訴人重覆列入貨款支票記載，並將其中支票號碼BH0000000誤載
    為BH0000000（金額六萬元），亦屬誤會，併此敘明。
據上論斷，應依刑事訴訟法第二百九十九條第一項前段，刑法第五十六條、第二百零
一條第一項、第三百三十九條第一項、第五十五條、第四十七條、第二百零五條，罰
金罰鍰提高標準條例第一條前段，判決如主文。
本案經檢察官黃兆揚到庭執行職務
中     華     民     國     九十一     年     三     月     二十一     日
                                      臺灣臺北地方法院刑事第五庭
                                          法  官    劉方慈
右正本證明與原本無異。
如不服本判決，應於判決送達後十日內，向本院提出上訴狀。
                                          書記官    殷玉芬
中      華      民      國      九十一      年    三    月    二十二    日
刑法第三百三十九條
一意圖為自己或第三人不法之所有，以詐術使人將本人或第三人之物交付者，處五年
  以下有期徒刑、拘役或科或併科一千元以下罰金。
二以前項方法得財產上不法之利益或使第三人得之者亦同。
三前二項之未遂犯罰之。
附表壹：（發票人均為丙○○）
 ┌──┬─────┬─────┬─────┬────┬──────┐
 │編號│  付款人  │ 發 票 日 │  票  號  │ 帳 號  │  面   額   │
 │    │          │          │          │        │新台幣／元  │
 ├──┼─────┼─────┼─────┼────┼──────┤
 │ 一 │ 聯邦銀行 │ 87.10.06 │UA 0000000│000000-0│  100000    │
 │    │ 仁愛分行 │          │          │        │            │
 ├──┼─────┼─────┼─────┼────┼──────┤
 │ 二 │台北市第九│ 87.11.12 │BH 0000000│0000000 │   40000    │
 │    │信用合作社│（原記載發│          │        │            │
 │    │          │票日87.10.│          │        │            │
 │    │          │20）      │          │        │            │
 ├──┼─────┼─────┼─────┼────┼──────┤
 │ 三 │同右      │ 87.11.05 │BH 0000000│同右    │   60000    │
 │    │          │          │          │        │            │
 └──┴─────┴─────┴─────┴────┴──────┘
附表貳：（付款人均為台北市第九信用合作社安和分社，帳號0000000）
 ┌──┬─────┬─────┬────┐
 │編號│  票 號   │ 發 票 日 │ 金  額 │
 │    │          │          │新台幣元│
 ├──┼─────┼─────┼────┤
 │ 一 │BH 0000000│ 87.12.25 │  33000 │
 ├──┼─────┼─────┼────┤
 │ 二 │BH 0000000│ 87.12.31 │   5706 │
 ├──┼─────┼─────┼────┤
 │三 │BH 0000000│ 88.01.31 │   8699 │
 │    │          │（起訴書記│（起訴書│
 │    │          │載為不明）│記載為未│
 │    │          │          │知）    │
 ├──┼─────┼─────┼────┤
 │ 四 │BH 0000000│ 87.12.31 │  15440 │
 ├──┼─────┼─────┼────┤
 │ 五 │BH 0000000│ 87.12.25 │  46500 │
 ├──┼─────┼─────┼────┤
 │ 六 │BH 0000000│ 87.12.31 │  11900 │
 ├──┼─────┼─────┼────┤
 │ 七 │BH 0000000│ 87.12.31 │   4930 │
 ├──┼─────┼─────┼────┤
 │ 八 │BH 0000000│ 87.12.31 │  11509 │
 ├──┼─────┼─────┼────┤
 │ 九 │BH 0000000│ 87.12.31 │   2291 │
 ├──┼─────┼─────┼────┤
 │ 十 │BH 0000000│ 87.12.31 │   8480 │
 ├──┼─────┼─────┼────┤
 │十一│BH 0000000│ 87.12.26 │  27900 │
 ├──┼─────┼─────┼────┤
 │十二│BH 0000000│ 87.12.31 │   2780 │
 ├──┼─────┼─────┼────┤
 │十三│BH 0000000│ 87.12.31 │  10235 │
 ├──┼─────┼─────┼────┤
 │十四│BH 0000000│ 87.12.31 │  16067 │
 ├──┼─────┼─────┼────┤
 │十五│BH 0000000│ 87.12.31 │  29100 │
 ├──┼─────┼─────┼────┤
 │十六│BH 0000000│ 87.12.31 │   3652 │
 ├──┼─────┼─────┼────┤
 │十七│BH 0000000│ 87.12.31 │   2574 │
 ├──┼─────┼─────┼────┤
 │十八│BH 0000000│ 87.12.31 │  11210 │
 ├──┼─────┼─────┼────┤
 │十九│BH 0000000│ 87.12.27 │ 120900 │
 ├──┼─────┼─────┼────┤
 │二十│BH 0000000│ 87.12.31 │  30240 │
 ├──┼─────┼─────┼────┤
 │二一│BH 0000000│ 87.12.31 │  82500 │
 ├──┼─────┼─────┼────┤
 │二二│BH 0000000│ 87.12.31 │  21700 │
 └──┴─────┴─────┴────┘
 附表參（付款人均為台北市第九信用合作社安和分社，帳號0000000）
┌──┬─────┬──────┬─────────┐
│編號│  票  號  │  發 票 日  │金額（新台幣／元）│
├──┼─────┼──────┼─────────┤
│ 一 │BH0000000 │起訴書未記載│起訴書未記載      │
│    │          │            │                  │
├──┼─────┼──────┼─────────┤
│ 二 │BH0000000 │  87.11.12  │  40000           │
│    │          │            │                  │
├──┼─────┼──────┼─────────┤
│ 三 │BH0000000 │  87.11.05  │  60000           │
│    │（起訴書誤│            │                  │
│    │載為247252│            │                  │
│    │）        │            │                  │
└──┴─────┴──────┴─────────┘
